ACORDAO-COMPLETO-2467993

ACÓRDÃO 7639/2021 ATA 14/2021 - PRIMEIRA CÂMARA

VISTOS, relatados e discutidos estes autos de pedido de reexame interposto por Josandra Maria Vedana contra o Acórdão 12093/2020-TCU-Primeira Câmara;
ACORDAM os Ministros do Tribunal de Contas da União, reunidos em sessão da Primeira Câmara, diante das razões expostas pelo relator e com fundamento no artigo 48 da Lei 8.443/1999, em:
9.1. conhecer do pedido de reexame para, no mérito, dar-lhe provimento parcial;
9.2. tornar insubsistente o Acórdão 12093/2020-TCU-Primeira Câmara;
9.3. considerar ilegal e negar registro ao ato de concessão de aposentadoria de Josandra Maria Vedana;
9.4. dispensar o ressarcimento das quantias indevidamente recebidas de boa-fé (enunciado 106 da súmula da jurisprudência predominante do TCU) ;
9.5. determinar ao Tribunal Regional Federal da 4ª Região que:
9.5.1. no prazo de 15 (quinze) dias, faça cessar o pagamento da vantagem "opção" do ato considerado ilegal, sob pena de responsabilidade solidária da autoridade administrativa omissa, e verifique a adequação do pagamento da vantagem incorporação de "quintos/décimos", com base em funções exercidas no período entre 8/4/1998 e 4/9/2001, à modulação de efeitos da decisão proferida pelo STF no julgamento do Recurso Extraordinário 638.115/CE;
9.5.2. emita novo ato de concessão de aposentadoria e submeta-o a registro deste Tribunal no prazo de trinta dias, após corrigidas as falhas que ensejaram a ilegalidade do ato.
9.5.3. no prazo de 15 (quinze) dias, dê ciência deste acórdão à interessada cujo ato ora é considerado ilegal, esclarecendo-lhe que o efeito suspensivo proveniente da interposição de recurso não a exime da devolução dos valores percebidos indevidamente após a notificação sobre o presente acórdão, em caso de não provimento do recurso porventura impetrado;
9.5.4. no prazo de 30 (trinta) dias, informe ao TCU as medidas adotadas, sem prejuízo de encaminhar comprovante sobre a data em que o interessado tomou conhecimento do contido no item anterior;
9.6. dar ciência deste acórdão à recorrente e ao Tribunal Regional Federal da 4ª Região.

Pedido de reexame em aposentadoria.

Primeira Câmara

Tribunal Regional Federal da 4ª Região.

3. Interessados/Responsáveis/Recorrentes:
3.1. Interessado: Josandra Maria Vedana (XXX.961.840-XX)
3.2. Recorrente: Josandra Maria Vedana (XXX.961.840-XX).

13.1. Ministros presentes: Benjamin Zymler (na Presidência), Walton Alencar Rodrigues (Relator), Vital do Rêgo e Jorge Oliveira.
13.2. Ministros-Substitutos presentes: Augusto Sherman Cavalcanti e Weder de Oliveira.

WALTON ALENCAR RODRIGUES

Ministro-Substituto Augusto Sherman Cavalcanti.

Adoto, como relatório, instrução elaborada no âmbito da Secretaria de Recursos, que contou com a concordância do Ministério Público junto ao TCU (peças 31-32 e 34) :
INTRODUÇÃO
1.	Trata-se de pedido de reexame (peça 13) interposto pela Sra. Josandra Maria Vedana, ex-servidora do Tribunal Regional Federal da 4ª Região, contra o Acórdão 12093/2020-TCU-Primeira Câmara (peça 7) , de relatoria do Ministro-Substituto Augusto Sherman Cavalcanti.
A deliberação recorrida tem o seguinte teor:
VISTOS, relatados e discutidos estes autos de aposentadoria, com fundamento nos arts. 1º, inciso V, e 39, inciso II, ambos da Lei 8.443, de 16 de julho de 1992, c/c o art. 259, inciso II, do Regimento Interno desta Corte de Contas,
ACORDAM os Ministros do Tribunal de Contas da União, reunidos em sessão da 1ª Câmara, ante as razões expostas pelo Relator, em:
9.1. considerar ilegal o ato constante da peça 2, relativo à aposentadoria de Josandra Maria Vedana, negando-lhe o correspondente registro, nos termos do art. 260, § 1º, do Regimento Interno desta Corte de Contas;
9.2. dispensar o ressarcimento das importâncias recebidas indevidamente de boa-fé, com fulcro na Súmula 106, desta e. Corte de Contas;
9.3. determinar ao órgão de origem que:
9.3.1. comunique à interessada, com fundamento nos arts. 71, inciso IX, da Constituição Federal e 262 do Regimento Interno desta Corte de Contas, no prazo de 15 (quinze) dias, contados a partir da ciência da presente deliberação, o inteiro teor deste Acórdão, e, após, faça cessar os pagamentos decorrentes do ato ora impugnado, sob pena de responsabilidade solidária da autoridade administrativa omissa;
9.3.2. promova o destaque da (s) parcela (s) de quintos incorporada (s) pelo exercício de funções comissionadas entre 8/4/1998 e 4/9/2001, transformando-a (s) em "Parcela Compensatória" a ser absorvida por quaisquer reajustes futuros, consoante modulação estabelecida pelo STF no âmbito do RE 638.115/CE, comunicando a este Tribunal as providências adotadas, a teor dos arts. 262, caput, do Regimento Interno e 8º, caput, da Resolução 206/2007;
9.3.3. alerte à Sr.ª Josandra Maria Vedana no sentido de que o efeito suspensivo proveniente da interposição de eventuais recursos, caso não providos, não a exime da devolução dos valores indevidamente percebidos após a notificação;
9.3.4. envie a esta Corte de Contas, no prazo de 30 (trinta) dias, por cópia, comprovantes de que a interessada teve ciência desta deliberação;
9.3.5. emita, com fundamento nos arts. 262, caput e § 2º, do Regimento Interno e 19, § 3º, da Instrução Normativa 78/2018, no prazo de 30 dias, novo ato de aposentadoria livre das irregularidades ora apontadas para oportuna deliberação desta Corte de Contas;
9.4. dar ciência desta deliberação ao Tribunal Regional Federal da 4ª Região;
9.5. determinar à Sefip que:
9.5.1. monitore o cumprimento das determinações elencadas nos itens 9.3.1 a 9.3.5 deste Acórdão;
9.5.2. arquive os autos.
HISTÓRICO
O ato de aposentadoria foi julgado ilegal em razão de constar o pagamento da vantagem conhecida como "opção" e a incorporação de parcelas de quintos de funções comissionadas exercidas entre 8/4/1998 e 4/9/2001 (ato à peça 2) .
Sobre o instituto da "opção", o Ministro Benjamin Zymler, por ocasião da apreciação do TC Processo 027.914/2013-5 (Acórdão 2988/2018-TCU-Plenário, Sessão de 12/12/2018) , apresentou voto revisor cujas razões foram integralmente acolhidas pela relatora, Ministra Ana Arraes. O voto fornece um histórico bastante didático e esclarecedor, o qual será reproduzido com alguns ajustes de forma, supressões e adições, nos termos a seguir.
Da vantagem "opção"
6. Em síntese, a vantagem conhecida como "opção" constituía uma fração variável, conforme definido em lei, da remuneração do cargo em comissão/função de confiança.
7. Era um direito conferido ao servidor ocupante de cargo efetivo, que assumia cargo em comissão ou função de confiança, de continuar a ser remunerado com base em seu cargo efetivo, mas com acréscimo decorrente do exercício do novo cargo/função.
8. A vantagem tinha por objetivo conferir estímulo financeiro para que o servidor efetivo ocupasse cargo em comissão cuja remuneração fosse inferior à do cargo efetivo.
9. Aparentemente, o primeiro normativo que tratou da matéria foi a Lei 4.345/1964, que assim dispôs (grifei) :
"Art. 1º As tabelas de vencimentos dos cargos efetivos e em comissão, referidas no art.1º da Lei nº 4.242, de 17 de julho de 1963, ficam substituídas pelas seguintes:
.................................................................................................................................................
 § 2º Ao funcionário nomeado para o exercício de cargo em comissão é facultado optar pelo vencimento do símbolo, previsto na tabela b constante dêste artigo, ou pela percepção do vencimento e demais vantagens de seu cargo efetivo acrescido de gratificação fixa, correspondente a 20% (vinte por cento) do valor do símbolo do cargo em comissão respectivo."
10. Igual disciplina foi mantida pelo Decreto-Lei 1.445/1976 (que tratava da remuneração dos servidores civis do Poder Executivo, dentre outros) . Segundo o art. 3º, a vantagem correspondia a 20% do vencimento do Grupo Direção e Assessoramento Superiores (DAS) .
 (...) 
12. A legislação foi sendo alterada ao longo do tempo, de modo que não só o percentual foi alterado como também foram acrescidas outras vantagens/gratificações ao "optante" pela remuneração do cargo efetivo.
13. O Decreto-Lei 2.270/1985, por exemplo, permitiu a inclusão da vantagem "representação mensal" no cálculo da vantagem "opção". O Decreto-Lei 2.365/1987 (art. 10) elevou o percentual para 50% e a Lei 7.706/1988 (art. 4º) , para 55%.
14. A Lei 8.538/1992 alterou a composição da parcela "opção", que foi acrescida de 55% da gratificação GADF (Gratificação de Atividade por Desempenho de Função) , criada pela Lei Delegada 13/1992.
15. Assim, quando da edição da Lei 8.538/1992, a "opção" passou a ser: 55% do vencimento do DAS + 55% da GADF + representação mensal.
16. A Lei 8.911/1994 disciplinou o cálculo da opção para os servidores do Poder Executivo, além de tratar do instituto da incorporação de "quintos", previsto no art. 62 da Lei 8.112/1990. À guisa de clareza, transcrevo o citado dispositivo:
Lei 8.911/1994
"Art. 2º É facultado ao servidor investido em cargo em comissão ou função de direção, chefia e assessoramento, previstos nesta Lei, optar pela remuneração correspondente ao vencimento de seu cargo efetivo, acrescido de cinqüenta e cinco por cento do vencimento fixado para o cargo em comissão, ou das funções de direção, chefia e assessoramento e da gratificação de atividade pelo desempenho de função, e mais a representação mensal.
Parágrafo único. O servidor investido em função gratificada (FG) ou de representação (GR) , ou assemelhadas, constantes do Anexo desta Lei, perceberá o valor do vencimento do cargo efetivo, acrescido da remuneração da função para a qual foi designado."
17. A remuneração dos cargos em comissão prevista na Lei 8.911/1994 e que servia de base de cálculo para a vantagem "opção" continuou a ser composta de vencimento básico, GADF e representação mensal.
18. As alterações no cálculo da vantagem "opção" continuaram ao longo do tempo. Cito, por exemplo, a Lei 9.030/1995, que estabeleceu que a vantagem equivaleria a 25% da remuneração total do cargo ou função, para os DAS 4 a 6 (art. 2º) , que passou a ser paga em rubrica única (sem GADF ou representação mensal) . Também previu o pagamento de uma parcela variável, equivalente à diferença entre a remuneração efetiva e a remuneração do cargo em comissão.
19. Já a Lei 11.526/2007, alterada pela Lei 12.094/2009, fixou a "opção" como 60% da remuneração do cargo em comissão.
20. No âmbito do Poder Judiciário, a Lei 9.421/1996 estabeleceu que a "opção" equivaleria a 70% do vencimento básico da função de confiança.
21. Importante registrar que algumas funções - geralmente as de menor valor e ocupadas exclusivamente pelos servidores efetivos - são pagas em valor integral, juntamente com a remuneração do cargo efetivo.
22. São as chamadas funções gratificadas ou funções de representação (vide parágrafo único do art. 2º da Lei 8.911/1994) . Diversamente dos cargos em comissão, que exigem o afastamento do servidor de seu cargo efetivo, as funções gratificadas não constituem cargo à parte. São apenas gratificações pagas aos servidores efetivos em razão da assunção de maiores responsabilidades.
23. Nesses casos, o servidor não recebe a "opção" - já que não tem entre o que optar -, mas, sim, o valor da função gratificada, juntamente com a remuneração de seu cargo efetivo.
24. As vantagens decorrentes do exercício de cargo em comissão/função de confiança e função gratificada são de natureza pro labore faciendo, assim como adicionais pagos em razão das condições específicas de trabalho (insalubridade, trabalho noturno etc.) . Ou seja, são de natureza transitória, uma vez que o servidor somente a elas faz jus quando no exercício do cargo ou função.
 (...) 
27. Uma vez que a aposentadoria ocorre no cargo efetivo e os proventos guardam relação com esse cargo, não há como imaginar que vantagens associadas ao cargo em comissão possam compor os proventos de aposentadoria, salvo autorização legal. [Isso em virtude do princípio da legalidade. De fato, é nesse sentido que a sábia lição de Hely Lopes Meirelles vem nos ensinar:
"Na Administração Pública não há liberdade nem vontade pessoal. Enquanto na administração particular é lícito fazer tudo que a lei não proíbe, na Administração Pública só é permitido fazer o que a lei autoriza. A lei para o particular significa 'pode fazer assim'; para o administrador público significa 'deve fazer assim'" (in Direito Administrativo Brasileiro, 33ª ed., São Paulo: Malheiros Editores, 2007, p. 87-88) ].
 (...) 
30. A Lei 8.112/1990 [...] disciplinou a matéria nos seguintes termos (grifei) :
"Art. 193. O servidor que tiver exercido função de direção, chefia, assessoramento, assistência ou cargo em comissão, por período de 5 (cinco) anos consecutivos, ou 10 (dez) anos interpolados, poderá aposentar-se com a gratificação da função ou remuneração do cargo em comissão, de maior valor, desde que exercido por um período mínimo de 2 (dois) anos.                    § 1° Quando o exercício da função ou cargo em comissão de maior valor não corresponder ao período de 2 (dois) anos, será incorporada a gratificação ou remuneração da função ou cargo em comissão imediatamente inferior dentre os exercidos.                   § 2° A aplicação do disposto neste artigo exclui as vantagens previstas no art. 192, bem como a incorporação de que trata o art. 62, ressalvado o direito de opção"  (negrito acrescido) .
[É sobremodo importante ressaltar que o direito de opção, que consta no § 2º supra, diz respeito à opção entre as vantagens dos quintos, da prevista no art. 193 e do art. 192 - e não à parcela vulgarmente chamada de "opção"].
31. A composição dos proventos deferidos ao servidor que optava por se aposentar na forma do caput dependia do tipo de cargo ou função ocupada.
32. Se ex-ocupante de cargo em comissão, os proventos equivaleriam à remuneração desse cargo. Se ocupante de função gratificada, que é vinculada ao exercício de cargo efetivo, os proventos do servidor seriam compostos pela remuneração do cargo efetivo acrescida da gratificação de função. Isso porque, no último caso, não se trata de um cargo autônomo, com estrutura remuneratória própria, mas de uma mera gratificação paga ao servidor efetivo.
33. Veja-se que esse dispositivo legal não mencionava expressamente a possibilidade de deferir ao inativo, que preencheu seus requisitos, a parcela da retribuição dos cargos em comissão/função de confiança, conhecida como "opção", nada obstante ressalve, em seu §2º, o "direito de opção".
 (...) 
35. O § 2º do art. 193 da Lei 8.112/1990 apenas autorizava que o servidor optasse por se aposentar na forma do caput ou carreasse para os proventos de aposentadoria (calculados com base na remuneração do cargo efetivo) as vantagens previstas nos arts. 62 e 192 da Lei 8.112/1990.
36. Nessa linha de raciocínio, poder-se-ia argumentar que não existe amparo legal para o pagamento da "opção" para os inativos, uma vez que a Lei 8.112/1990 não menciona expressamente essa possibilidade.
37. Contudo, seria também possível extrair diretamente do caput, mediante interpretação extensiva, a autorização para o pagamento da parcela "opção" ao inativo. Se o dispositivo conferia ao ex-ocupante de cargo em comissão o direito de ter seus proventos calculados com base na remuneração desse cargo, não seria desarrazoado conferir a esse servidor o direito de acrescer a seus proventos de cargo efetivo a parcela "opção". Desse modo, estar-se-ia conferindo ao ex-ocupante do cargo em comissão tratamento semelhante ao do servidor investido em função gratificada.
38. Isso porque, em muitos casos, a remuneração do cargo em comissão era inferior à do cargo efetivo. Consequentemente, muitos desses servidores não se beneficiariam do art. 193 da Lei 8.112/1990, ao contrário daqueles que ocuparam função gratificada.
39. Todavia, essa interpretação não se coaduna com o pagamento de "quintos", dada a vedação contida no § 2º do art. 193 da Lei 8.112/1990.
40. A razão da vedação de acumulação das vantagens era claramente evitar o bis in idem nos proventos de inatividade, haja vista que a finalidade do pagamento das vantagens era uma só: assegurar estabilidade financeira na inatividade ao servidor que assumiu maiores responsabilidades quando na atividade.
41. Não invalida esse raciocínio o fato de que era possível pagar, na atividade, a vantagem dos "quintos" cumulativamente com a gratificação de função ou com a "opção". Isso é uma distorção do instituto dos "quintos", pois, em vez de assegurar a estabilidade financeira àquele que se afastasse do cargo ou função, acabava por elevar a remuneração do cargo efetivo ainda quando no exercício do cargo em comissão ou função. Entretanto, isso era prevista em lei, o que não ocorre no caso da inatividade.
 (...) 
47. Quando o servidor é necessariamente remunerado com base no cargo efetivo e recebe uma gratificação fixada em lei, deve-se observar a vedação de pagamento cumulativo da gratificação de função com as vantagens previstas nos arts. 62 ("quintos"/"décimos") e 192 da Lei 8.112/1990.  Nesse sentido, cito, dentre inúmeros outros, a Decisão 47/2001-Plenário (rel. Ministro Benjamin Zymler) e os Acórdão 645/2003-TCU-Plenário (rel. Ministro Walton Alencar Rodrigues) e 814/2005-1ª Câmara (relator Ministro Marcos Vilaça) , proferido em processo de inspeção.
 (...) 
78. Apesar de não haver expressa previsão legal, a jurisprudência de mais de trinta anos vem aceitando a inclusão da parcela "opção" (pagamento de uma fração da remuneração do cargo em comissão ao servidor que opta pela remuneração do cargo efetivo) nos proventos do inativo que implementou os requisitos do art.180 da Lei 1.711/1952 ou do art. 193 da Lei 8.112/1990. [Nada obstante, não é possível o pagamento da parcela "opção" - quando prevista em lei - com a vantagem dos "quintos", ex vi do disposto no § 2º do art. 193 da Lei 8.112/1990].
 (...) 
102. A EC 20/1998 impõe que os proventos da inatividade sejam calculados com base na remuneração do cargo efetivo e que não a superem no momento da concessão da aposentadoria. Assim, todos os servidores que não implementaram as condições para a aposentação até 15/12/1998 [véspera da vigência da EC 20/1998] (...) não fazem jus à percepção de FC ou da parcela "opção" (se existente na estrutura remuneratória) nos proventos de aposentadoria (negritos acrescidos) .
 (...) 
112. A aposentadoria deve observar as regras vigentes no momento da implementação de todos os requisitos legais para a concessão do benefício previdenciário, motivo pelo qual não é possível entender que o servidor tenha algum direito adquirido a determinada vantagem paga na aposentadoria até que lhe seja assegurado o próprio direito à inativação.
113. Portanto, sob o ponto de vista legal, o cumprimento das exigências do art. 193 da Lei 8.112/1990, por si só, é irrelevante e não produz consequências jurídicas caso não tenham sido atendidos os requisitos para a constituição da situação jurídica na qual a vantagem é devida: a aposentadoria.
[É nesse sentido o disposto no art. 7º da Lei 9.624/1998 (grifos acrescidos) :
"Art. 7º É assegurado o direito à vantagem de que trata o art. 193 da Lei nº 8.112, de 1990, aos servidores que, até 19 de janeiro de 1995, tenham completado todos os requisitos para obtenção de aposentadoria dentro das normas até então vigentes.
Parágrafo único. A aplicação do disposto no caput exclui a incorporação a que se referia o art. 62 e as vantagens previstas no art. 192 da Lei nº 8.112, de 1990."]
114. Assim, os servidores que não se encontravam em condições de se aposentar quando da revogação do art. 193 do Regime Jurídico Único (até 18/1/1995) não podem se beneficiar dessa vantagem.
2.2.	Além disso, há o firme entendimento de que "é vedado ao servidor público carrear para os proventos da aposentadoria ou para a pensão por ele instituída parcela da remuneração sobre a qual não incidiu desconto previdenciário", conforme restou assentado, por exemplo, no Acórdão 5919/2019-TCU-Primeira Câmara, relator o Ministro Benjamin Zymler. Ressalva-se, na hipótese, as gratificações de caráter geral, criadas após a jubilação do servidor com direito à paridade de proventos, desde que não tenham natureza pro labore faciendo.
Dos fundamentos para o julgamento pela ilegalidade da presente aposentadoria
2.3.	O ato de aposentadoria (peça 2) informa que a recorrente conta com 32 anos e 11 dias de tempo de serviço, sendo a vigência do ato a partir de 10/10/2016, com fundamento na EC 47/2005. Assim, verifica-se que a recorrente adquiriu o direito à aposentação após a vigência da EC 20/1998.
2.4.	Dessa forma, a presente concessão é ilegal porque:
	a) houve violação à regra constitucional, introduzida pela Emenda Constitucional 20/1998, que limita o valor dos proventos à remuneração do cargo efetivo;
	b) é vedado ao servidor público carrear para os proventos da aposentadoria ou para a pensão por ele instituída parcela da remuneração sobre a qual não incidiu desconto previdenciário, ressalvando-se as gratificações de caráter geral, criadas após a jubilação do servidor com direito à paridade de proventos, desde que não tenham natureza pro labore faciendo;
	c) houve incorporação de parcelas de quintos de funções comissionadas exercidas entre 8/4/1998 e 4/9/2001.
ADMISSIBILIDADE
3.	Reitera-se o exame de admissibilidade realizado pelo Sar/Serur (peça 17) , que opinou por conhecer do recurso e suspender os efeitos dos itens 9.1, 9.3, 9.3.1 (exceto primeira parte) , 9.3.2 e 9.3.5 do Acórdão 12093/2020-TCU-Primeira Câmara, nos termos do art. 48 da Lei 8.443/92 c/c artigos 285 e 286, parágrafo único, do Regimento Interno do TCU. O Ministro Walton Alencar Rodrigues conheceu do recurso nos termos propostos por esta unidade técnica (peça 26) .
EXAME DE MÉRITO
             Delimitação
Constitui objeto do presente recurso definir se:
houve ofensa à EC 20/1998;
houve violação ao direito adquirido;
deve ser feita a modulação dos efeitos do acórdão recorrido.
Da ofensa à EC 20/1998
5.1.	A recorrente afirma que este Tribunal, em repetidas oportunidades, reconheceu expressamente que a revogação do artigo 193 da Lei 8.112/90 transformou o direito nele previsto, desde que observados os limites temporais fixados na norma, em direito adquirido, ainda que seu exercício tenha sido subordinado a termo ou condição futura [aposentadoria, em qualquer modalidade]. Nesta perspectiva, este Tribunal, em conformidade com o entendimento do Supremo Tribunal Federal, reconheceu que norma constitucional introduzida por emenda não tem aptidão para suprimir ou modificar direito adquirido, o que afasta, no caso concreto, a incidência de dispositivos do artigo 40, CF/88, introduzidos pela Emenda Constitucional 20/98 (peça 13, p. 8) .
Análise:
5.2.	O § 2° do art. 40 da Constituição Federal, com a redação dada pela Emenda Constitucional 20/1998, assim dispunha:
§ 2º Os proventos de aposentadoria e as pensões, por ocasião de sua concessão, não poderão exceder a remuneração do respectivo servidor, no cargo efetivo em que se deu a aposentadoria ou que serviu de referência para a concessão da pensão (grifos acrescidos) .
5.3.	O conceito de remuneração do cargo efetivo é dado pelo art. 41 da Lei 8.112/1990, nestes termos:
Art. 41.  Remuneração é o vencimento do cargo efetivo, acrescido das vantagens pecuniárias permanentes estabelecidas em lei.
5.4.	Ora, as vantagens decorrentes do exercício de cargo em comissão/função de confiança e função gratificada são de natureza pro labore faciendo. É dizer: são de natureza transitória, uma vez que o servidor somente a elas faz jus quando no exercício do cargo ou função.
5.5.	Sendo assim, não integra a remuneração dos servidores públicos federais a parcela vulgarmente chamada de "opção", por ter natureza transitória, e não permanente.
5.6.	No que tange à definição de remuneração prevista na Lei 8.852/1994, é de se observar que se aplica, tão somente, ao regramento dessa norma, conforme se depreende do disposto em seu art. 1º:
Art. 1º Para os efeitos desta Lei, a retribuição pecuniária devida na administração pública direta, indireta e fundacional de qualquer dos Poderes da União compreende:
 (...) 
III - como remuneração, a soma dos vencimentos com os adicionais de caráter individual e demais vantagens, nestas compreendidas as relativas à natureza ou ao local de trabalho e a prevista no art. 62 da Lei nº 8.112, de 1990, ou outra paga sob o mesmo fundamento, sendo excluídas:
 (...) 
5.7.	Assim, verifica-se que houve violação ao § 2° do art. 40 da Constituição Federal, com a redação dada pela Emenda Constitucional 20/1998.
6. Do direito adquirido
6.1.	A recorrente afirma que as normas do artigo 40, §§ 2º e 3º, da CF/88, na redação dada pela Emenda Constitucional 20/98, não poderiam incidir, com força de retroatividade máxima, média ou mínima, sobre situações jurídicas definitivamente consolidadas [o direito à concessão à vantagem prevista no artigo 193 da Lei 8.112/90, quando observados os critérios temporais fixados na norma, ainda que o exercício do direito encontre-se submetido à condição futura [aposentadoria]]. Isso porque o Supremo Tribunal Federal não admite que norma constitucional introduzida por emenda receba interpretação que autorize a supressão de direito adquirido (ADIn 3.105-8-DF, Rel. Ministro Cezar Peluso, jul. em 18/8/2004) .
6.2	Noutra decisão o Supremo Tribunal Federal reafirmou que norma constitucional introduzida por meio de emenda, por mais direta que seja sua redação, não tem aptidão para suprimir ou modificar direito adquirido (MS 24.875-DF, Rel. Ministro Sepúlveda Pertence, jul. em 11/5/2006) .
6.3.	Partindo do pressuposto de que, cumpridos os requisitos temporais previstos no artigo 193 da Lei 8.112/90, o servidor público tem direito adquirido à vantagem prevista na norma, a ser acrescida nos proventos de futura aposentadoria, sendo vedada a exigência de qualquer outro critério ou requisito adicional, o Plenário deste Tribunal, em sucessivas decisões posteriores, afastou expressamente a aplicação das normas previstas no artigo 40, §§ 2º e 3º, CF/88 (Acórdão 663/2008-TCU-Plenário, Rel. Ministro Marcos Vinicios Vilaça, jul. em 16/4/2008) .
6.4.	Noutra decisão confirma que, na vigência da Emenda Constitucional 20/98, este Tribunal reconhecia estar assegurada a inclusão da vantagem prevista no artigo 193 da Lei 8.112/90 aos proventos de aposentadoria dos servidores que, até a data de 18/1/1995, tivessem satisfeito os pressupostos temporais estabelecidos na norma, ainda que os requisitos para aposentadoria em qualquer modalidade [voluntária, compulsória e invalidez] fossem cumpridos após a data de publicação da Emenda Constitucional 20/98 (Acórdão 1277/2008-TCU-Plenário, Rel. Ministro-Substituto Marcos Bemquerer Costa, jul. em 2/7/2008) .
6.5.	Vê-se, então, que em inúmeras oportunidades posteriores à publicação e vigência da Emenda Constitucional 20/98, o Plenário deste Tribunal enfrentou o tema e decidiu que o cumprimento de requisitos para aposentadoria após a publicação da Emenda Constitucional 20/98 não era um critério apto a infirmar o direito à vantagem prevista no artigo 193 da Lei 8.112/90.
Análise:
6.7.	A aposentadoria deve observar as regras vigentes no momento da implementação de todos os requisitos legais para a concessão do benefício previdenciário, motivo pelo qual não é possível entender que o servidor tenha algum direito adquirido a determinada vantagem paga na aposentadoria até que lhe seja assegurado o próprio direito à inativação.
6.8. 	Do ponto de vista legal, o cumprimento das exigências do art. 193 da Lei 8.112/1990, por si só, é irrelevante e não produz consequências jurídicas caso não tenham sido atendidos os requisitos para a constituição da situação jurídica na qual a vantagem é devida: a aposentadoria.
6.9.	É nesse sentido o disposto no art. 7º da Lei 9.624/1998:
Art. 7º É assegurado o direito à vantagem de que trata o art. 193 da Lei nº 8.112, de 1990, aos servidores que, até 19 de janeiro de 1995, tenham completado todos os requisitos para obtenção de aposentadoria dentro das normas até então vigentes.
Parágrafo único. A aplicação do disposto no caput exclui a incorporação a que se referia o art. 62 e as vantagens previstas no art. 192 da Lei nº 8.112, de 1990 (grifos acrescidos) .
6.10.	No caso em exame, como já mencionado, o ato da aposentadoria tem sua vigência a partir de 10 de outubro de 2016, portanto, bem posterior à data-limite fixada no art. 7º acima transcrito.
6.11.	Assim, opina-se pela rejeição dos argumentos apresentados pela recorrente.
7. Da modulação dos efeitos da decisão recorrida
7.1.	A recorrente assinala que a Secretaria de Fiscalização de Pessoal (Sefip) , principal unidade técnica deste Tribunal, em processo de controle com matéria de mérito idêntica à presente [Acórdão TCU 1.599/19 - Plenário], formulou como proposta de encaminhamento e deliberação - que contou com a concordância do Ministério Público de Contas - que novo entendimento sobre critérios para concessão da vantagem prevista no artigo 193 da Lei 8.112/90, que se mostrasse mais restritivo do que aquele [entendimento] consagrado no Acórdão 2076/2005-TCU-Plenário, não fosse aplicável aos atos de aposentadoria publicados até 19/7/2019, data da publicação do Acórdão TCU 1.599/19, isto é, continuariam a ser reputados como legais - e assim preservados de qualquer modificação - os atos de aposentadoria expedidos com base no entendimento decorrente do Acórdão TCU 2.076/200-Plenário, publicados no órgão de imprensa oficial até 19/7/2019, data da publicação do Acórdão TCU 1.599/19.
7.2.	Anota que este Tribunal, até 12/12/2018 [data do julgamento que gerou o Acórdão TCU 2.988/18], concedia, aos servidores vinculados ao seu Quadro de Pessoal, aposentadoria com inclusão da vantagem prevista no artigo 193 da Lei 8.112/90, ainda que os requisitos para aposentadoria, em qualquer modalidade, tivessem sido cumpridos após a vigência da Emenda Constitucional 20/98.
7.3.	Após 12/12/2018, este Tribunal decidiu continuar pagando, aos servidores inativos vinculados ao seu Quadro de Pessoal, proventos com a vantagem prevista no artigo 193 da Lei 8.112/90, mesmo nos casos em que o cumprimento de requisitos para aposentadoria tenha se verificado após a vigência da Emenda Constitucional 20/98.
7.4.	Com efeito, a vantagem prevista no artigo 193 da Lei 8.112/90, paga aos servidores deste Tribunal que cumpriram requisitos para aposentadoria somente após a vigência da Emenda Constitucional 20/98, cuja percepção havia sido declarada ilegal por este Tribunal, não foi suprimida dos proventos, tampouco teve seu pagamento cessado.
7.5.	Ou seja, no que toca aos servidores inativos deste Tribunal cujos atos de aposentadoria foram expedidos e publicados até 12/2/018, continua sendo regularmente paga a vantagem remuneratória prevista no artigo 193 da Lei 8.112/90, mesmo nos casos em que o cumprimento de requisitos para aposentadoria tenha se verificado após a vigência da Emenda Constitucional 20/98.
7.6.	Conforme anotado no Acórdão TCU 2.988/18, a modulação dos efeitos da decisão administrativa foi justificada pela 'necessidade de observância do princípio da segurança jurídica', pela 'necessidade de se suspender o pagamento da vantagem ilegal de forma progressiva' e pelo 'objetivo de evitar que os servidores sofressem redução imediata em seus proventos'.
7.7.	De fato, não poderia ser diferente, pois o Supremo Tribunal Federal, de longa data, não permite que, em se tratando de controle de legalidade de ato concessivo de aposentadoria, o Tribunal de Contas da União aplique nova interpretação administrativa a atos de aposentadoria concedidos e publicados em momento anterior à adoção do novo entendimento.
Análise:
7.8.	A modulação adotada no Acórdão 2988/2018-TCU-Plenário ocorreu, tão somente, para os atos já registrados por esta Corte de Contas, conforme se depreende do seu subitem 9.3:
9.3. determinar à Secretaria-Geral de Administração que transforme em vantagem pessoal, passível de absorção pelos reajustes específicos concedidos às carreiras a que pertencem os servidores deste Tribunal, a retribuição parcial da função comissionada ("opção") paga a inativos e pensionistas cujos proventos são calculados com base na remuneração do servidor ativo e cujos atos concessórios já tenham sido objeto de registro.
7.9.	Ora, no caso em reexame, o ato administrativo é precário, porque não houve o respectivo registro em razão da constatação de ilegalidade, o que afasta, por si só, a presunção de legitimidade do ato administrativo que concedeu o benefício à recorrente.
7.10.	Diante da afirmação de que aos servidores inativos deste Tribunal cujos atos de aposentadoria foram expedidos e publicados até 12/12/2018 continua sendo regularmente paga a vantagem prevista no art. 193 da Lei 8.112/90, faz-se necessário ressaltar que não procede. Em vez disso, a verdade é que - não é demais repetir - a modulação adotada no Acórdão 2988/2018-TCU-Plenário ocorreu, tão somente, para os atos que já haviam sido registrados por esta Corte de Contas, e esse critério tem sido aplicado para todos os atos que se encontrem em idêntica situação.
7.11.	Portanto, opina-se pela rejeição dos argumentos apresentados pela recorrente.
8. Modulação dos efeitos da decisão nos Embargos de Declaração no RE 638.115/CE
8.1.	Embora a questão não tenha sido abordada no recurso em exame, deve-se analisar a origem do pagamento de quintos, conforme a diretriz indicada no item 9.2.2 do Acórdão 1255/2020-TCU-Plenário, de relatoria do Ministro-Substituto Marcos Bemquerer. Nesse sentido, passa-se ao exame da modulação dos efeitos da decisão que declarou a ilegalidade da incorporação de quintos/décimos oriundos de funções comissionadas exercidas no período de 9/4/1998 e 4/9/2001 - decisão proferida pelo Supremo Tribunal Federal no Recurso Extraordinário nº 638.115/CE.
Análise
8.2.	Para se ter clareza sobre a questão, convém transcrever o teor da ementa da decisão proferida pelo Supremo Tribunal Federal ao julgar Embargos de Declaração no RE 638.115/CE:
RE 638115 ED-ED
Órgão julgador: Tribunal Pleno
Relator (a) : Min. GILMAR MENDES
Julgamento: 18/12/2019
Publicação: 08/05/2020
Ementa
Embargos de declaração nos embargos de declaração no recurso extraordinário. 2. Repercussão Geral. 3. Direito Administrativo. Servidor público. 4. É inconstitucional a incorporação de quintos decorrente do exercício de funções comissionadas no período compreendido entre a edição da Lei 9.624/1998 e a MP 2.225-48/2001. 5. Cessação imediata do pagamento dos quintos incorporados por força de decisão judicial transitada em julgado. Impossibilidade. Existência de mecanismos em nosso ordenamento aptos a rescindir o título executivo, ou ao menos torná-lo inexigível, quando a sentença exequenda fundamentar-se em interpretação considerada inconstitucional pelo STF. Embargos acolhidos neste ponto. 6. Verbas recebidas em decorrência de decisões administrativas. Manutenção da decisão. Inaplicabilidade do art. 54 da Lei 9.784/99. Dispositivo direcionado à Administração Pública, que não impede a apreciação judicial. Necessidade de observância do princípio da segurança jurídica. Recebimento de boa-fé. Decurso do tempo. 7. Modulação dos efeitos da decisão. Manutenção do pagamento da referida parcela incorporada em decorrência de decisões administrativas, até que sejam absorvidas por quaisquer reajustes futuros a contar da data do presente julgamento. 8. Parcelas recebidas em virtude de decisão judicial sem trânsito em julgado. Sobrestados em virtude da repercussão geral. Modulação dos efeitos para manter o pagamento àqueles servidores que continuam recebendo os quintos até absorção por reajustes futuros. 9. Julgamento Virtual. Ausência de violação ao Princípio da Colegialidade. 10. Embargos de declaração parcialmente acolhidos, com efeitos infringentes, para reconhecer indevida a cessação imediata do pagamento dos quintos quando fundado em decisão judicial transitada em julgado. Quanto às verbas recebidas em virtude de decisões administrativas, apesar de reconhecer-se sua inconstitucionalidade, modulam-se os efeitos da decisão, determinando que o pagamento da parcela seja mantida até sua absorção integral por quaisquer reajustes futuros concedidos aos servidores. Por fim, quanto às parcelas que continuam sendo pagas em virtude de decisões judiciais sem trânsito em julgado, também modulam-se os efeitos da decisão, determinando que o pagamento da parcela seja mantida até sua absorção integral por quaisquer reajustes futuros concedidos aos servidores.
8.3.	Daí se infere que o pagamento de parcelas de quintos com base em decisão judicial com trânsito em julgado não está sujeito à cessação imediata. Além disso, embora não esteja explicitado, depreende-se, por decorrência lógica, que tais parcelas foram preservadas da modulação, não se sujeitando à absorção por reajustes futuros concedidos aos servidores.
8.4.	Nessa linha foi o entendimento adotado pelo Tribunal nos termos do item 9.2.2 do Acórdão 1255/2020-TCU-Plenário (relator o Ministro-Substituto Marcos Bemquerer) :
9.2.2. deve-se verificar a origem do pagamento de "quintos", se advindos de decisão judicial transitada em julgado ou não ou ainda de decisão administrativa e, na hipótese em que não houver decisão judicial passada em julgado ou quando se tratar de decisão administrativa, a vantagem de "quintos" incorporada com fulcro em funções comissionadas exercidas entre 8/4/1998 a 4/9/2001 deve ser destacada e transformada em "parcela compensatória" a ser absorvida por reajustes futuros concedidos nos proventos, na linha da solução definitiva da controvérsia conferida à matéria pela Suprema Corte, por meio do RE 638.115/CE, e consoante o Acórdão 442/2020-TCU-Segunda Câmara  (rel. min. subst. Marcos Bemquerer Costa) ;
8.5.	Segundo informação carreada aos autos (peça 24) pelo Sr. Diretor de Recursos Humanos do Tribunal Regional Federal da 4ª Região, "a incorporação/atualização de quintos/décimos relativamente ao período de 9-4-1998 a 4-9-2001 decorre de decisão judicial exarada nos autos da ação 2003.71.00.057296-7/RS (5402969 e 5402985) , que tramitou na 2ª Vara Federal de Porto Alegre e transitou em julgado em 30-8-2010 (5402960) , restando assegurada, assim, a manutenção do pagamento da vantagem, em conformidade com a decisão do Supremo Tribunal Federal no âmbito do RE 638.115/CE".
8.6.	Portanto, na linha do entendimento desta Corte de Contas acima mencionado, em conformidade com a recente decisão tomada pelo STF nos autos do RE n° 638/115/CE, com repercussão geral reconhecida, e considerando a informação do órgão de origem de que no presente caso a incorporação de quintos de funções exercidas no período de 8/4/1998 a 4/9/2001 se deu em virtude de decisão judicial com trânsito em julgado, opina-se no sentido de tornar sem efeito o subitem 9.3.2. do Acórdão 12093/2020-TCU-Primeira Câmara.
8.7.	Dessa forma, cabe acolher em parte as razões apresentadas, para dar provimento parcial ao recurso, tornando sem efeito o subitem 9.3.2. do Acórdão 12093/2020-TCU-Primeira Câmara.
CONCLUSÃO
9.	Da análise de mérito, conclui-se que:
a) o ato em reexame ofendeu a EC 20/1998;
b) não houve violação ao direito adquirido;
c) não deve ser feita a modulação dos efeitos do acórdão recorrido;
d) cabe acolher em parte as razões apresentadas para tornar sem efeito o subitem 9.3.2 do Acórdão 12093/2020-TCU-Primeira Câmara, determinando ao órgão que observe a modulação de efeitos fixada pelo Supremo Tribunal Federal no RE 638.115, de modo a manter a parcela de quintos incorporados entre 8/4/1998 e 4/9/2001 imune a absorção por reajustes futuros caso a vantagem esteja amparada em decisão judicial transitada em julgado.
9.1. 	Por conseguinte, deve-se dar provimento parcial ao presente recurso.
PROPOSTA DE ENCAMINHAMENTO
10.	Ante o exposto, submetem-se os autos à consideração superior, propondo-se, com fundamento no art. 48 da Lei 8.443/1992:
a) conhecer do recurso e, no mérito, dar-lhe provimento parcial, tornando sem efeito o subitem 9.3.2. do Acórdão 12093/2020-TCU-Primeira Câmara;
b) determinar ao Tribunal Regional Federal da 4ª Região que observe a modulação de efeitos fixada pelo Supremo Tribunal Federal no RE 638.115, de modo a manter a parcela de quintos incorporados entre 8/4/1998 e 4/9/2001 imune a absorção por reajustes futuros caso a vantagem esteja amparada em decisão judicial transitada em julgado;
c) informar a recorrente e demais interessados do acórdão a ser proferido, destacando que o relatório e o voto que o fundamentam podem ser acessados por meio do endereço eletrônico www.tcu.gov.br/acordaos.

8.1. Felipe Néri Dresch da Silveira (33.779/OAB-RS) e outros, representando Josandra Maria Vedana.

Procurador Rodrigo Medeiros de Lima.

Aposentadoria. Ilegalidade. Incorporação de "opção" e quintos. Pedido de Reexame. Conhecimento. Provimento parcial.

APOSENTADORIA (APOS)

Secretaria de Recursos (Serur); Secretaria de Fiscalização de Integridade de Atos e Pagamentos de Pessoal e de Benefícios Sociais (Sefip).

Trata-se de pedido de reexame interposto por Josandra Maria Vedana, ex-servidora do Tribunal Regional Federal da 4ª Região, contra o Acórdão 12093/2020-TCU-Primeira Câmara.
A deliberação recorrida considerou ilegal e negou registro ao ato de concessão inicial de aposentadoria, em razão de pagamento irregular da vantagem "opção" e da incorporação de quintos, oriundos de função comissionada, exercida após a vigência da Lei 9.624/1998.
A recorrente alega inexistência de ofensa à Emenda Constitucional 20/1998, violação ao direito adquirido e necessidade de modulação dos efeitos do acórdão recorrido.
Sustenta, ainda, a legalidade do pagamento de incorporação de quintos amparada em decisão judicial transitada em julgado.
Requer, ao final, o conhecimento e provimento do recurso.
A Secretaria de Recursos e o Ministério Público junto ao TCU manifestam-se pelo conhecimento e provimento parcial do pedido de reexame. Sugerem, ainda, determinação ao órgão de origem para exame da conformidade do pagamento de incorporação de "quintos "de função exercida após a vigência da Lei 9.624/1998, com base na modulação dos efeitos da decisão proferida pelo STF no julgamento do RE 638.115
Feita essa apresentação, decido.
						II
Conheço do pedido de reexame, satisfeitos os requisitos de admissibilidade estabelecidos no artigo 48 da Lei 8.443/1992.
No mérito, aquiesço aos pareceres da Unidade Técnica e do Ministério Público junto ao TCU, cujas razões, desde já, incorporo ao meu voto.
A decisão recorrida não demanda reparos quanto ao pagamento irregular da parcela "opção". 
De acordo com o voto que balizou o acórdão recorrido, o pagamento da vantagem "opção", constante do ato de aposentadoria ora analisado, proporciona sensível acréscimo aos respectivos proventos em relação à última remuneração contributiva do beneficiário em atividade, resultando em ostensivo descumprimento ao disposto no art. 40, caput e § 2º, da Constituição Federal, com redação dada pela Emenda Constitucional 20/1998.
Trata-se de jurisprudência pacífica desta Corte de Contas, corroborada pelo entendimento firmado por meio do Acórdão 1599/2019-TCU-Plenário, abaixo transcrito, cujo teor tem fundamentado inúmeras decisões semelhantes às questionadas no presente pedido de reexame: 
9.4. firmar entendimento de que é vedado o pagamento das vantagens oriundas do art. 193 da Lei 8.112/1990, inclusive o pagamento parcial da remuneração do cargo em comissão  ("opção") , aos servidores que implementaram os requisitos de aposentadoria após 16/12/1998, data de publicação da Emenda Constitucional 20, que limitou o valor dos proventos à remuneração do cargo efetivo no qual se deu a aposentadoria.
Além disso, desde o advento da Emenda Constitucional 20/1998, a contribuição social não incide sobre parcelas recebidas pelo exercício de cargo em comissão ou função de confiança, conforme entendimento fixado na Decisão 683/2001-TCU-Plenário. 
O ato de aposentadoria deve observar as regras vigentes no momento da implementação de todos os requisitos legais para sua concessão, não cabendo falar em direito adquirido a vantagem devida em momento anterior à inativação. 
A determinação no sentido da redução de proventos de aposentadoria, quando estes foram calculados em desacordo com a Lei, não ofende o princípio da irredutibilidade de vencimentos, à exemplo da decisão exarada pelo Plenário do STF, no MS 25.552 (Ata 17/2008, DJE 97, de 29/5/2008) , da relatoria da E. Ministra Carmem Lúcia.
Em razão da precariedade do ato de aposentadoria, cujo aperfeiçoamento depende do seu julgamento e registro pelo TCU, consoante previsto no art. 71, inciso III, da Constituição Federal, a decisão atacada não padece do suposto desrespeito ao princípio da segurança jurídica.
Conforme mencionado, o ato de aposentadoria apenas se consolida com o seu registro, após a apreciação pelo TCU, o que não ocorreu nestes autos. Ademais, nos termos do art. 260, § 2º, do Regimento Interno do TCU, ainda que houvesse sido determinado o registro do ato, a respectiva decisão não faria coisa julgada administrativa e poderia ser revista de ofício pelo TCU no prazo de cinco anos, observado o contraditório e a ampla defesa.
De qualquer modo, no que toca ao argumento de que o Acórdão 1599/2019-TCU-Plenário teria desconstituído o entendimento objeto do Acórdão 2076/2005-TCU-Plenário, mais uma vez, não assiste razão ao recorrente.
Mediante o subitem 9.3.1 do Acórdão 2076/2005-TCU-Plenário, esta Corte de Contas deliberou no sentido de que "é assegurada na aposentadoria a vantagem decorrente da opção, prevista no art. 2º da Lei nº 8.911/94, aos servidores que, até a data de 18 de janeiro de 1995, tenham satisfeito os pressupostos temporais estabelecidos no art. 193 da Lei 8.112/90, ainda que sem os requisitos para aposentação em qualquer modalidade".
O alegado novo entendimento desta Corte de Contas, objeto do Acórdão 1599/2019-TCU-Plenário, por sua vez, fundamentou-se na regra estabelecida na Emenda Constitucional 20, de 15/12/1998, de que os proventos de aposentadoria não poderiam ser superiores à remuneração do cargo efetivo no qual se deu a inativação, cujos efeitos não foram objeto das análises que ensejaram Acórdão 2076/2005-TCU-Plenário.
Os dois acórdãos tratam, portanto, de matérias diversas e são apreciados de forma conjunta nos processos de aposentadoria submetidos à apreciação do TCU, restando assente a legalidade do pagamento da "opção" aos que cumulativamente atendem aos requisitos definidos nos Acórdãos 2.076/2005 e 1.599/2019, ambos do Plenário, os quais têm por fundamento normas de origem legal e constitucional. 
De qualquer modo, ainda que tais decisões fossem conflitantes, há de se ter em conta que o entendimento firmado em procedimento administrativo submetido à apreciação do TCU, estranho ao ato de aposentadoria ora analisado, jamais poderia ser impeditivo à observância do mandamento constitucional objeto de seu art. 40, § 2º, inserido por meio da Emenda Constitucional 20/1998.
Nessa direção, rememoro a decisão exarada pelo Plenário do STF, no MS 26.196, de Relatoria do Ministro Ayres Brito (Ata 1/2011, DJE 20, de 18/11/2010) , no sentido de que " O que regula os proventos da inatividade é a lei (e não sua interpretação) vigente ao tempo em que o servidor preencheu os requisitos para a respectiva aposentadoria (Súmula 359/STF) . Somente a lei pode conceder vantagens a servidores públicos (...) ".
Naquela assentada, a Suprema Corte deixou assente, também, que "Inexiste direito adquirido com fundamento em antiga e superada interpretação da lei", bem assim afastou o princípio da segurança em caso semelhante ao ora apreciado, em que o registro do ato não foi autorizado pelo TCU e a antiga jurisprudência não havia sido aplicada em relação ao impetrante.
Em relação à incorporação de quintos, de fato, desde a sessão ordinária de 19/3/2015, nos autos do RE 638115, relator E. Ministro Gilmar Mendes, em tema de repercussão geral (395) , o STF considerava que ofendia "o princípio da legalidade a decisão que concede a incorporação de quintos pelo exercício de função comissionada no período de 8/4/1998 até 4/9/2001, cessada a ultratividade das incorporações em qualquer hipótese". Na ocasião, o STF, modulando os efeitos da referida decisão, desobrigou a devolução dos valores recebidos de boa-fé pelos servidores até a data do referido julgado.
Ocorre que, na sessão ordinária de 18/12/2019, em embargos de declaração, opostos por representantes de servidores dos três poderes, o mesmo STF revisitou a matéria tratada e, embora tenha reafirmado a ilegalidade dos pagamentos de quintos ora analisados, optou por determinar a continuidade dos que tenham por fundamento decisão judicial transitada em julgado, modulando, mais uma vez, os efeitos da decisão embargada, para manter, até a sua integral absorção por reajustes futuros, o pagamento dos que continuavam recebendo o benefício, seja por força de decisão administrativa, seja de decisão judicial, mesmo sem trânsito em julgado.
Desta forma, a recente decisão da Suprema Corte de dezembro de 2019, ainda que não vincule o julgamento dos atos de pessoal a cargo do controle externo, altera, de forma decisiva e radical, com repercussão geral, todo o entendimento deste Tribunal, em relação à ilegalidade do pagamento dos quintos e às naturais consequências que se deviam extrair do ato irregular, autorizando a continuidade do pagamento, mesmo em face de sua reconhecida ilegalidade.
No caso concreto, restou comprovado que a incorporação decorre de decisão judicial exarada nos autos da ação 2003.71.00.057296-7/RS (5402969 e 5402985) , que tramitou na 2ª Vara Federal de Porto Alegre e transitou em julgado em 30-8-2010 (peça 24) .
Sendo assim, cabe dar provimento parcial ao pedido de reexame e determinar ao órgão de origem que verifique a compatibilidade do ato concessório com a modulação dos efeitos da decisão proferida no julgamento do RE 638.115. 
Feitas essas considerações, voto para que o Tribunal adote a deliberação que ora submeto à apreciação deste Colegiado. 
TCU, Sala das Sessões Ministro Luciano Brandão Alves de Souza, em 4 de maio de 2021.
WALTON ALENCAR RODRIGUES 
Relator